最　高　行　政　法　院　判　決
　　　　　　　　　　　　　　　　　　 94年度判字第01675號
上　訴　人　甲○○
被 上訴 人　臺南市政府
代　表　人　乙○○
上列當事人間因巷道爭議事件，上訴人對於中華民國93年3月2日
高雄高等行政法院92年度訴字第1009號判決，提起上訴，本院判
決如下：
　　主  文
上訴駁回。
上訴審訴訟費用由上訴人負擔。
　　理  由
一、本件上訴人在原審起訴主張：上訴人所有坐落台南市○○段
    第421、422、423地號3筆土地及被上訴人所有同段268之38
    地號土地，昔因北邊湖美社區○地○○路無適宜之聯絡而供
    通行與安平路相通，由被上訴人編列為公用地役關係之現有
    巷道（下稱系爭巷道）。然而自民權路4段開闢後，該社區
    居民已可經民權路4段與東西向及南北向道路相連，無使用
    系爭巷道必要。又系爭巷道連接民權路4段與安平路，因現
    已開闢多線馬路貫穿民權路4段與安平路，已喪失其原有功
    能。基於地理環境及人文狀況改變，無存在之必要，應予廢
    除。經陳請被上訴人廢止，被上訴人竟以92年4月8日南市都
    計字第09216509540號函否准，實屬違法。訴願決定予以維
    持，同屬違法等語，求為撤銷原處分及訴願決定，並命被上
    訴人作成廢止系爭巷道處分之判決。
二、被上訴人則以：台南市都市計畫委員會鑒於該巷道是北方湖
    美街一帶社區民眾南北向之重要出入通道，認為應俟其相鄰
    約32公尺之Ｄ—６０—１０公尺計畫道路開闢，或取得巷道
    土地所有權人及鄰接該巷道兩側全部土地權利關係人之廢止
    同意書後再提案審議，尚無廢止系爭巷道之理等語，作為抗
    辯。
三、原審以：
  （一）「本自治條例所稱現有巷道包括下列情形：一、供公眾
        通行，具有公用地役關係之巷道。二、非屬法定空地之
        私設通路經土地所有權人出具供公眾通行同意書，或捐
        獻土地為道路使用經依法完成土地移轉登記手續者。．
        ．．前項第1款所稱供公眾通行之巷道，由本府就其寬
        度、使用性質、使用期間、通行情形及公益上需要認定
        之。」「現有巷道之改道或廢止，應向本府申請，經公
        告1個月徵求異議後，再提請本市都市計畫委員會審議
        。審議通過後其屬巷道廢止者即行公告實施；．．．。
        」分別為台南市建築管理自治條例第4條、第6條第1項
        所明定。
  （二）包含上訴人所有台南市○○段第421、422、423地號土
        地在內之系爭巷道應否廢止，被上訴人曾於89年12月16
        日至90年1月14日公告擬予廢止，公告期間訴外人林有
        為等13人以書面提出異議，被上訴人乃提請該市都市計
        畫委員會90年1月17日第207次會議審議，決議﹕「一、
        俟相鄰之Ｄ—６０—１０公尺計畫道路開闢完成後再提
        案審議。二、請申請人取得巷道土地所有權人及臨接該
        巷道兩側全部土地權利關係人之同意書」在案。上訴人
        於92年3月26日向被上訴人陳請廢止系爭巷道宣告公用
        地役關係消滅，經被上訴人以92年4月8日南市都計字第
        09216509540號函復否准。
  （三）經原審法院至現場勘驗，發覺系爭巷道仍有車輛使用通
        行，且據設立於緊臨系爭巷道東側之廣得橡膠製品有限
        公司副理王玉燕及設於系爭巷道西側之便利商店人員陳
        文雄證稱，一般民眾均會使用系爭巷道。再依證人陳兆
        仁及鄭光吉於原審準備程序證稱，系爭巷道有保留必要
        等語。可知系爭巷道之實際現狀，仍由附近之居民及公
        司行號人員持續通行使用，上訴人所稱系爭巷道已因地
        理環境及人文狀況改變，喪失其原有功能，無存在之必
        要云云，尚非可採。
  （四）參照司法院釋字第255、400號解釋，因地理環境或人文
        狀況改變，既成道路喪失其原有功能者，主管機關固得
        本於職權或依申請隨時檢討並予廢止，惟仍須於計畫道
        路開闢完成可供公眾通行後，致原供公眾通行之非計畫
        道路，無繼續供公眾通行必要時，始得為之。系爭巷道
        應否廢止，經被上訴人提請都市計畫委員會審議，該委
        員會由專家組成，獨立行使職權，其合議審議之決定應
        予尊重。被上訴人依該決議內容，以相鄰之Ｄ—６０—
        １０公尺計畫道路尚未開闢完成，尚難謂系爭巷道已無
        存在之必要，而否准廢止系爭巷道，並無不合。訴願決
        定予以維持，亦無不合。上訴人之請求為無理由等情，
        因而判決駁回上訴人之訴。
四、本院經核原判決尚無違誤，進而論斷如下：
  （一）按「在實施都市計畫範圍內，道路規劃應由主管機關依
        都市計畫法之規定辦理，已依法定程序定有都市計畫並
        完成細部計畫之區○○○道路之設置，即應依其計畫實
        施，而在循法定程序規劃道路系統時，原即含有廢止非
        計畫道路之意，於計畫道路開闢完成可供公眾通行後，
        此項非計畫道路，無繼續供公眾通行必要時，主管機關
        自得本於職權或依申請廢止之。」司法院釋字第255號
        解釋甚明。可知都市計畫範圍內，具有通行公用地役關
        係之既成巷道，未經都市○○○○○道路者，須於計畫
        道路開闢完成可供公眾通行後，始有廢止之可言。若計
        畫道路尚未全部開闢完成，既成巷道有繼續供公眾通行
        必要時，主管機關不得廢止之。
  （二）查系爭巷道在都市計畫範圍內，未經劃設為計畫道路，
        而都市計畫範圍內之計畫道路，在系爭巷道相鄰之Ｄ—
        ６０—１０公尺計畫道路尚未開闢完成等情，為不爭之
        事實。原判決經現場履勘及訊問證人結果，認定系爭巷
        道現尚供不特定人通行，並非無存在之必要，因而認原
        處分否准上訴人申請廢止系爭巷道為無誤，參考上述說
        明，實為正當，亦符合司法院釋字第400號解釋所示既
        成巷道須因地理環境或人文狀況改變，喪失其原有功能
        者，始應檢討並予廢止之意旨。上訴意旨指原判決未斟
        酌上開解釋，有不適用法規或適用不當之違法，並不可
        採。至於原判決引述台南市都市計畫委員會決議謂：請
        上訴人取得巷道土地所有權人及臨接該巷道兩側全部土
        地權利關係人之同意書再提案審議。無非說明可依同意
        而廢止之途徑，並非以未經同意為系爭巷道現尚不得廢
        止之理由。上訴意旨指原判決以之為駁回理由，有理由
        矛盾之違法，亦不可採。
  （三）又查系爭巷道連接民權路4段與安平路，在都市計畫範
        圍內，雖已開闢多線馬路，如系爭巷道東邊之頂美一街
        、西邊之湖美街，均貫穿民權路4段與安平路。然而依
        原審卷附新南段廢道案現況照片圖所示，頂美一街及湖
        美街與系爭巷道間隔各196公尺、156公尺，而Ｄ—６０
        —１０公尺計畫道路與系爭巷道間隔僅32公尺，足見已
        開闢之頂美一街及湖美街道路，無從如Ｄ—６０—１０
        公尺計畫道路，對於系爭巷道具有替代性。Ｄ—６０—
        １０公尺計畫道路尚未開闢完成，對於系爭巷道不具替
        代性，原判決說明系爭巷道於Ｄ—６０—１０公尺計畫
        道路尚未開闢完成前，仍有供通行必要等語，與都市○
        ○○○道路之情形，亦相吻合。原判決進而指駁上訴人
        主張系爭巷道因地理環境或人文狀況改變，喪失其原有
        功能，無存在必要云云為不可採等情，難認有調查證據
        不全，理由不備之情事。
  （四）原判決說明系爭巷道應否廢止，經專家組成獨立行使職
        權之台南市都市計畫委員會，合議決定應俟Ｄ—６０—
        １０公尺計畫道路開闢完成後再提案審議，其內容應予
        尊重。進而依現場履勘及訊問證人等調查證據結果，認
        定系爭巷道仍有供人通行必要，不應廢止等情，係依合
        法確定之事實適用法律，符合事理。上訴意旨指為未據
        市○街道專業人員進行評鑑，對上訴人為不利判決，違
        反公平正義，有適用法規不當之違法云云，並非可採。
  （五）系爭巷道之前經被上訴人公告擬予廢止，經訴外人林有
        為等13人提出異議，原判決依其他證據方法，足以認定
        系爭巷道尚供人通行，非無存在必要之情形，而未訊問
        該13人，難指為違誤。系爭巷道為具通行公用地役關係
        之既成巷道，其中上訴人所有土地部分之地價稅如何徵
        免，與本案之判斷無關。原判決未予說明，難認為理由
        不備或矛盾。從而上訴意旨指摘原判決違誤，求予廢棄
        ，為無理由，應予駁回。
據上論結，本件上訴為無理由，依行政訴訟法第255條第1項、第
98條第3項前段，判決如主文。
中　　華　　民　　國　　94　　年　  10　　月　 31 　　日
                  第五庭審判長法  官　高　啟　燦
                              法  官　蔡　進　田
                              法  官　黃　璽　君
                              法  官　廖　宏　明
                              法  官  楊  惠  欽
以  上  正  本  證  明  與  原  本  無  異
中　　華　　民　　國　　94　　年　　11　　月　　1　　 日
　　　　　　　　　　　　　　　書記官　邱　彰　德
